最高法院刑事判決　　　　　　　　　　　　　　　九十一年度台上字第五六八八號
　　上　訴　人　甲○○
　　　　　　　　乙○○
右上訴人等因偽造文書案件，不服台灣高等法院高雄分院中華民國八十九年七月七日
第二審判決（八十八年度上訴字第一七一六號，起訴案號：台灣高雄地方法院檢察署
八十七年度偵字第二五四六０號），提起上訴，本院判決如左：
    主  文
原判決撤銷，發回台灣高等法院高雄分院。
    理  由
本件原判決撤銷第一審之科刑判決，改判均論上訴人甲○○、乙○○以共同連續行使
偽造私文書，足以生損害於他人罪，分別判處甲○○有期徒刑壹年，乙○○有期徒刑
拾月，雖非無見。惟查：有罪判決書之事實一欄，為適用法令之依據，應將法院依職
權認定與犯罪構成要件有關之事項，詳記於事實欄，然後於理由內逐一說明其憑以認
定之證據，使事實及理由兩相一致，方為合法。倘若事實認定與理由說明，不相一致
，或事實、理由欄內之記載，前後齟齬，致有事實、理由矛盾之違誤；或事實未有此
記載，而理由加以說明，致理由失其依據；或事實有此記載，理由未予說明，則為
理由不備，按諸刑事訴訟法第三百七十九條第十四款規定，其判決當然違背法令。本
件原判決事實欄載明：上訴人等二人共同基於意圖為自己不法所有之概括犯意聯絡及
行為分擔，自民國八十六年五月間起至八十七年五月間止，連續在上訴人等二人住處
，於空白紙張投標單上（開標後已當場撕毀廢棄），或推由甲○○在甲組互助會進行
中，偽造李素娥、黃泰平、黃美麗、游寶傑（該四人均各被冒標一會）、吳陳惠美（
參加四會遭冒標三會，起訴書誤載為吳陳美惠）等人之署押，並在其上填寫競標利息
，持之參加競標，而標取甲組互助會會款，足以生損害於黃泰平、黃美麗、游寶傑、
吳陳惠美、李素娥及其他活會會員；或推由乙○○於丁組互助會進行中，在空白投標
單上偽造林美容之署押，其上填寫競標之利息，持之參加競標，而標取丁組互助會款
，足以生損害於林美容及其他活會會員，甲○○及乙○○再將此不實之得標結果通知
其他活會會員，致不知情之黃泰平、黃美麗、游寶傑、吳陳惠美、李素娥、林美容及
其他活會會員陷於錯誤仍給付會款（甲、丁組互助會被冒姓名、冒標日期、利息、詐
得金額詳如原判決附表二所示）。嗣八十七年九月間，黃泰平欲向甲○○收取其上開
（甲）會之尾會會款時，追索無著，經向其他會員相互查證後發現有重複尾會（即甲
會應為尾會卻尚有八人次活會）情事，始知受騙……甲○○自八十七年初起，明知經
濟困難，已陷於無支付能力，竟另於八十七年三月間，佯稱邀集互助會，自行擔任會
首，邀集黃泰平、黃許月碧、鄭夙智、高素碧及其他人為會員，自八十七年三月十日
起至九十年一月十日止，每月十日開標一次，每隔半年於當年八月二十五日及二月二
十五日各加會一次（起訴書誤載為每月二十五日開標），每會新台幣（下同）一萬元
，採內標制，會員連會首共四十一名之互助會（原判決附表一乙組互助會），而向黃
泰平等會員收取會首款，致使會員黃泰平等人陷於錯誤，每人交付一萬元給甲○○，
共計詐得三十八萬元（扣除夫張永南、姊乙○○各一會），乙組互助會進行未久至八
十七年九月間即停止運作，黃泰平等人始知受騙等情。其判決理由二、則說明上訴人
甲○○佯邀乙組互助會詐取會首款部分，雖未據起訴，惟此部分與前開起訴有罪部分
具有連續犯裁判上一罪關係為起訴效力所及，而併予審究等旨，然查原判決事實欄就
上訴人甲○○詐取乙組互助會會首款部分，究係基於詐欺之概括犯意或另行起意，事
實欄並未明確記載，原判決理由欄遽以連續犯論擬，自失所依據，已難認適法。又查
原判決理由一、（一）均說明上訴人甲○○邀集甲組互助會於八十七年九月二十日互
助會結束後，原本應只有一人係尾會，但卻有活會會員黃泰平、黃美麗、游寶傑、李
素娥、吳陳惠美即陳惠美（四會）等八人次均係尾會等情，並引用證人吳陳惠美證稱
：我參加四會，另二會是用我女兒的錢，是參加甲會，四會均是活會等語（見第一審
卷第二十九頁反面）及上訴人甲○○答辯狀所附甲組互助會單所載吳陳惠美係分別於
八十六年十一月二十日、八十六年十二月二十日、八十七年二月二十日及八十七年八
月二十日得標等情，而為上訴人甲○○有冒會員得標之認定，足證會員即證人吳陳惠
美之四會均已遭上訴人甲○○冒標，然原判決事實欄及原判決附表二均認上訴人冒吳
陳惠美名義標得之次數為三次，其事實認定與理由說明，已有矛盾，亦有違誤。另依
原判決理由敘明上訴人等二人係姊妹關係，二人互助會會員多數重複……甲○○並於
錄音帶譯文中供承伊冒標的會款是要給乙○○用等語，而認上訴人等二人間就甲、丁
組互助會間有共同冒標及詐取會款之犯意聯絡及行為分擔等旨，然查上訴人甲○○所
招組之甲組互助會與上訴人乙○○所招組之丁組互助會，二會之會員僅有告訴人黃泰
平一人重覆，其餘會員均不相同，有上開二組互助單在卷可徵，原判決引用證據即有
與卷存資料不符之違誤，且查原判決所引用上訴人甲○○於錄音譯文中所稱：「是我
姊要用，我寫起來給她用」、「就是用你們的名字，寫起來給她用」等語，及上訴人
乙○○所稱：「八十七年五、六、七月其中之一個月，很多人都跟我要錢，我那有那
麼多錢，她（素秋）看我那樣就寫下來給我用」等語，依其語意，究係上訴人二人事
前有謀議，嗣由甲○○冒標甲會會款交與乙○○使用？抑係由上訴人甲○○見乙○○
經濟窘迫，而自行冒標甲會會款後供乙○○使用？並不明確，原審未予究明，逕引為
認定上訴人等二人有共同犯意聯絡、行為分擔之證據，自嫌速斷；另上訴人甲○○就
上訴人乙○○所組之丁組互助會有何犯意聯絡、行為分擔，原判決事實欄未予載明，
理由中亦未敘明其憑以認定之證據，亦難認於法無違。上訴意旨執以指摘，非無理由
，應認原判決有撤銷發回之原因。
據上論結，應依刑事訴訟法第三百九十七條、第四百零一條，判決如主文。
中      華      民      國    九十一    年      十      月      四      日
                              最高法院刑事第十庭
                                  審判長法官  林  增  福
                                        法官  邵  燕  玲
                                        法官  吳  昆  仁
                                        法官  陳  世  雄
                                        法官  惠  光  霞
      右正本證明與原本無異
                                              書  記  官
中      華      民      國    九十一    年      十      月     十一     日
